【裁判字號】    97,易,173
【裁判日期】    970331
【裁判案由】    頂替
【裁判全文】
臺灣桃園地方法院刑事判決               97年度易字第173號
公  訴  人  臺灣桃園地方法院檢察署檢察官
被      告  甲○○○
上列被告因頂替案件，經檢察官提起公訴（九十六年度偵字第一
六四一號），本院判決如下：
    主  文
甲○○○意圖使犯人隱避而頂替，處有期徒刑參月，如易科罰金
，以銀元參佰元（即新臺幣玖佰元）折算壹日。減為有期徒刑壹
月又拾伍日，如易科罰金，以銀元參佰元（即新臺幣玖佰元）折
算壹日。
    事  實
一、甲○○○係車號F3G-937 號重型機車之車輛所有人，於民國
    九十四年九月二十四日，將該上開機車借予一名真實姓名年
    籍不詳之成年男子騎乘。嗣於同日中午十二時四十分許，該
    名成年男子騎乘上開機車沿桃園縣觀音鄉○○村○○路○段
    往草漯方向行進，行經福山路二段與廣福村四鄰產業道路之
    交岔路口時，本應注意車輛行駛時，駕駛人應注意車前狀況
    ，並隨時採取必要之安全措施，雖當時天候晴、日間自然光
    線、路面鋪裝柏油且乾燥無缺陷、亦無障礙物、視距良好，
    依當時情況並無不能注意之情事，竟疏未注意及此仍貿然直
    行，致撞擊前方由乙○○所騎乘亦行經該交岔路口欲左轉進
    入廣福村四鄰產業道路之車號PK7-971 號重型機車，致乙○
    ○人車倒地，受有右手手背、手腕、手肘擦傷、右腹挫傷、
    右膝蓋、脖子及腰椎酸痛等傷害（過失傷害部分未據告訴）
    。詎該名成年男子駕駛動力交通工具肇事，致乙○○受傷後
    ，竟未思停車查看並救助傷者就醫，反而萌生逃逸之犯意，
    逕自騎乘上開機車駛離現場而逃逸。嗣經乙○○報警並提供
    上開機車車號，始為警循線認甲○○○涉有肇事逃逸罪嫌而
    移送臺灣桃園地方法院檢察署偵辦（甲○○○涉犯肇事逃逸
    罪嫌部分，業經檢察官以九十五年度偵字第一四七一號為
    不起訴處分確定）。詎甲○○○明知其非本件道路交通事故
    之肇事逃逸行為人，竟基於意圖隱避該名成年男子涉嫌肇事
    逃逸犯行而頂替之犯意，於九十五年五月二十六日在臺灣桃
    園地方法院檢察署接受檢察官訊問時自白犯有肇事逃逸罪而
    頂替真正肇事逃逸行為人。後經乙○○於九十五年八月二十
    二日在臺灣桃園地方法院檢察署接受檢察官訊問時具結堅證
    甲○○○並非真正肇事逃逸行為人，始循線查悉上情。
二、案經臺灣桃園地方法院檢察署檢察官自動檢舉偵查起訴。
    理  由
壹、程序事項：
一、按被告以外之人於審判外之陳述，雖不符刑事訴訟法第一百
    五十九條之一、第一百五十九條之二、第一百五十九條之三
    、第一百五十九條之四等規定，而經當事人於審判程序同意
    作為證據，法院審酌該言詞陳述或書面陳述作成時之情況，
    認為適當者，亦得為證據。當事人、代理人或辯護人於法院
    調查證據時，知有第一百五十九條第一項不得為證據之情形
    ，而未於言詞辯論終結前聲明異議者，視為有前項之同意，
    刑事訴訟法第一百五十九條之五定有明文。本件被告甲○○
    ○於本院審理中，就證人即被害人乙○○於警詢、偵查及本
    院準備程序中之審判外陳述部分，未就其證據能力聲明異議
    ，本院審酌該言詞陳述作成時之情況，查無其他不法之情事
    ，又顯無不可信之情況，足認為得為本件之證據，依刑事訴
    訟法第一百五十九條之五之規定，認均應有證據能力。
二、另按測謊鑑定，係依一般人若下意識刻意隱瞞事實真相時，
    會產生微妙之心理變化，如憂慮、緊張、恐懼、不安等現象
    ，而因身體內部之心理變化，身體外部之生理狀況亦隨之變
    化，如呼吸急促、血液循環加速、心跳加快、聲音降低、大
    量流汗等異常現象。惟表現在外之生理變化，往往不易由肉
    眼觀察，乃由測謊員對受測者提問與待證事實相關之問題，
    藉由科學儀器（測謊機）記錄受測者對各個質問所產生細微
    之生理變化，加以分析受測者是否下意識刻意隱瞞事實真相
    ，並判定其供述是否真實；測謊機本身並不能直接對受測者
    之供述產生正確與否之訊號，而係測謊員依其專業之學識及
    經驗，就測謊紀錄，予以客觀之分析解讀。至於測謊鑑定究
    竟有無證據能力，刑事訴訟法並無明文規定，惟實務上，送
    鑑單位依刑事訴訟法第二百零八條第一項規定，囑託法務部
    調查局或內政部警政署刑事警察局為測謊鑑定，受囑託機關
    就鑑定結果，以該機關名義函覆原囑託之送鑑單位，該測謊
    鑑定結果之書面報告，即係受囑託機關之鑑定報告，該機關
    之鑑定報告，形式上若符合測謊基本程式要件，包括：經受
    測人同意配合，並已告知得拒絕受測，以減輕受測者不必要
    之壓力、測謊員須經良好之專業訓練與相當之經驗、測謊儀
    器品質良好且運作正常、受測人身心及意識狀態正常且測謊
    環境良好，無不當之外力干擾等要件，即賦予證據能力，非
    謂機關之測謊鑑定報告書當然有證據能力。具上述形式之證
    據能力者，始予以實質之價值判斷，必符合待證事實需求者
    ，始有證明力（最高法院九十五年度台上字第五六八四號判
    決意旨可資參照）。本件觀之受囑託鑑定機關法務部調查局
    函覆臺灣桃園地方法院檢察署之九十六年五月二十四日測謊
    報告書暨測謊鑑定過程參考資料各一份以查（參見九十六年
    度偵字第一六四一號偵卷第四頁、卷附之附件袋），可認
    本件測謊報告已經被告即受測人同意配合，並已告知被告得
    拒絕受測，以減輕壓力、測謊員即鑑定人調查員吳家隆亦受
    有良好之專業訓練與相當之經驗、測謊儀器品質良好且運作
    正常、被告身心及意識狀態正常且測謊環境良好，並無不當
    之外力干擾，形式上已符合測謊基本程式要件，本院認應具
    有證據能力。又卷附之桃園縣警察局大園分局道路交通事故
    現場圖、調查報告表（一）及（二）各一份、現場照片八張
    等書證（參見九十五年度偵字第一四七一號偵卷第七—十
    二頁），並無證據證明係公務員違背法定程序所取得，被告
    於本院審理終結前就前述書證之證據能力均表示無意見，且
    前述書證亦無刑事訴訟法第一百五十九條之四之顯有不可信
    之情況與不得作為證據之情形，則依刑事訴訟法第一百五十
    九條之五之規定，本件認定犯罪事實所引用之上述書證，自
    均有證據能力。
貳、實體事項：
一、訊據被告矢口否認有何涉犯隱避他人涉嫌肇事逃逸犯行之頂
    替犯行，辯稱：機車是我的，也是我本人騎乘的，肇事者就
    是我自己本身。當天我騎著我那輛機車去草漯找我外甥，剛
    好乙○○左轉，我是直行，就撞到乙○○的車子，我撞到乙
    ○○之後，有跟乙○○吵架，吵架內容是乙○○要我賠償，
    我跟乙○○說妳也不對，然後我罵乙○○幾句話之後就跑掉
    了，我知道我不對，所以跟乙○○和解的時候就很客氣，並
    且賠償乙○○新臺幣二千元。可能是乙○○當時沒有看清楚
    ，才會那樣說。我也沒有跟乙○○說實際上撞車的人是我姪
    子這句話，也沒有跟乙○○說因為我姪子的父親為了避免要
    讓小孩子留下紀錄，所以叫我承擔。而且測謊的時候，問的
    題目有問題，大部分題目都很短，而且測謊前二天沒有睡覺
    ，精神狀況不好，又等了好久才測謊云云。然查：
  (一)於上揭時地與被害人乙○○所騎乘之前揭機車發生本件道路
    交通事故，致被害人乙○○人車倒地，受有右手手背、手腕
    、手肘擦傷、右腹挫傷、右膝蓋、脖子及腰椎酸痛等傷害，
    詎仍未思停車查看並救助傷者就醫，反而逕自騎乘上開機車
    駛離現場而逃逸之真正肇事逃逸行為人，並非被告本人，而
    係一名年約三十歲，口音台語，膚色紅紅的，身材微胖、壯
    壯且較為年輕之男子，因為被告的臉太瘦，牙齒也有缺牙，
    而且太老，與被害人乙○○那時看到的真正肇事行為人不一
    樣，新坡派出所的警察有調被告口卡予被害人乙○○指認，
    被害人乙○○亦當場認為並非被告本人，而後被害人乙○○
    在臺灣桃園地方法院檢察署看到在庭被告時，也確認撞到被
    害人乙○○之人並非被告。又真正肇事逃逸行為人離去當時
    係以台語向被害人乙○○說：「不要跑，誰叫你那麼慢」一
    節，已據證人即被害人乙○○迭於警詢、偵查、本院準備程
    序及審理中結證陳述綦詳（參見九十五年度偵字第一四七
    一號偵卷第五—六、六八、八三—八四頁、本院卷九十七年
    三月三日準備程序筆錄第四頁、九十七年三月十七日第二—
    四頁），衡情以觀，證人乙○○與被告素昧平生且無怨隙，
    且若既已有人坦認本件犯罪，則證人乙○○之心情實應感到
    歡喜雀躍，因犯嫌將被繩之以法且其將求償有門，實無甘冒
    偽證罪責再虛構一名難以查悉之真正犯嫌而無端誣陷被告涉
    有頂替罪之理！又證人乙○○與真正肇事逃逸行為人於案發
    當時均騎乘機車，發生之時點為光線充足之白晝時分，發生
    碰撞之力道又非甚鉅，倒地距離亦非甚遠，證人乙○○誤認
    真正肇事逃逸行為人之面貌及體態之可能性實屬甚微！再者
    ，一般社會大眾如遭遇此等道路交通事故，如能事後循線覓
    得真正肇事逃逸行為人，已屬幸運，遑論該等真正肇事逃逸
    行為人為警查獲後，於相關事證未臻蒐集完全明確下，通常
    皆否認涉有此類犯罪居多，反觀本件被告，於本件案件首次
    於偵查中出庭應訊時，即完全坦認涉有肇事逃逸犯行，其情
    亦顯有可疑！又據證人乙○○前揭證述已知該名成年男子係
    操台語口音而與之對話，然本件被告於本院審理中卻係自承
    ：我是客家人，閩南話聽不太懂，我都是講客家話等語（參
    見本院卷九十七年三月十七日第六頁），更顯徵被告是否為
    本件真正肇事逃逸行為人，確有可疑！
  (二)又臺灣桃園地方法院檢察署檢察官囑託法務部調查局對被告
    進行本件之測謊結果認：甲○○○稱：（一）當天渠沒有將
    機車借給他人使用；（二）當天是渠騎車和告訴人（指被害
    人乙○○）所騎乘機車擦撞的。上述問題經測試均呈情緒波
    動反應，研判有說謊等語，有該局九十六年五月二十四日測
    謊報告書暨測謊鑑定過程參考資料各一份在卷可參。準此以
    觀，被告對於前揭攸關本件成罪與否之重要案情問題，既均
    呈現情緒波動反應，足認其應有說謊，則以此一測謊報告內
    容輔以前述理由(一)中證人乙○○所述，自足認定證人乙○○
    前述被告並非本件真正肇事逃逸行為人一情，當較被告空言
    否認之辯解為可採。此外，復有桃園縣警察局大園分局道路
    交通事故現場圖、調查報告表（一）及（二）各一份、現場
    照片八張在卷可憑。綜上，足認被告當非本件真正肇事逃逸
    行為人，卻仍於九十五年五月二十六日在臺灣桃園地方法院
    檢察署接受檢察官訊問時自白犯有肇事逃逸罪而頂替真正肇
    事逃逸行為人之犯行，應堪認定。
  (三)至證人乙○○雖於本院審理中尚有陳述：印象中騎士有戴半
    罩式的安全帽云云，顯與其於警詢中陳述：該名騎士沒有戴
    安全帽等語略有矛盾出入，惟證人乙○○於本院審理中亦陳
    稱：警詢那時候印象比較深刻，所以講的比較正確，現在已
    經經過兩年多，所以我現在的印象比較模糊等語（參見本院
    卷九十七年三月十七日審判筆錄第五頁）。衡情而論，常人
    之記憶本會隨著時間經過流逝而逐漸遺忘若干特定事件經過
    情節，自難強求並期待該人於任何時期之陳述均可前後一致
    而毫無出入。於本件中，證人乙○○於本院審理中所為此部
    分陳述之日期為九十七年三月十七日，距離本件道路交通事
    故案發當天即九十四年九月二十四日已相隔二年又五個月有
    餘之遙，而其於警詢中所為此部分陳述之日期為九十四年九
    月二十五日，距離本件道路交通事故案發當天僅相隔一天，
    自可認證人乙○○於警詢中所述情節因距離案發時點甚近，
    記憶及印象更為深刻，是其所陳於警詢中之陳述較為正確一
    節，當屬可採。故被告執此辯稱證人乙○○所述前後不一云
    云，則無可採。
  (四)綜上所述，足認被告前開所辯，要屬事後推諉圖卸之詞，不
    足採信。從而，本件事證已臻明確，被告之犯行洵堪認定，
    應予依法論科。
二、查被告行為後，刑法條文業經修正公布並於九十五年七月一
    日施行。修正後刑法第二條第一項之規定，係規範行為後法
    律變更所生新舊法律比較適用之準據法，於修正後刑法施行
    後，應適用修正後刑法第二條第一項規定之從舊從輕之原則
    為比較；修正後刑法第二條第二項，則為同條第一項之特別
    規定，於修正後刑法施行後，關於非拘束人身自由之保安處
    分，應依修正後刑法第二條第二項之規定，適用裁判時之法
    律。而修正後刑法第二條第一項係採從舊從輕原則，適用最
    有利於行為人之法律。既曰法律，自較刑之範圍為廣；除法
    律有特別規定者（如修正後刑法第二條第二項非拘束人身自
    由之保安處分適用裁判時法，修正後刑法施行法第九條之三
    規定之情形），應依其規定；或事關執行之緩刑之宣告，或
    犯罪在刑法修正施行前，自首在刑法施行後之自首部分，或
    程序之規定（程序從新，如刑法第四十條沒收宣告之程序規
    定），應適用裁判時之修正後刑法之規定外；依修正後刑法
    第二條第一項比較時，應就罪刑有關之共犯、未遂犯、連續
    犯、牽連犯、結合犯，以及累犯加重、自首減輕暨其他法定
    加減原因（如身分加減）與加減比例等一切情形，綜其全部
    之結果而為比較後，整個之適用，不能割裂而分別適用有利
    益之條文。關於易科罰金之折算標準、易服勞役之折算標準
    及期限、罰金與死刑是否併予執行、多數有期徒刑定應執行
    之刑時之最高刑期之限制等之修正，事涉行為人易刑折算標
    準金額之多寡與期限之長短及定執行刑時能否就罰金刑併予
    執行或有期徒刑定應執行之刑時最高度之限制，亦均屬依修
    正後刑法第二條第一項所應比較適用法律之範圍。拘束人身
    自由之保安處分，並非屬修正後刑法第二條第二項規定應適
    用裁判時法之範圍，除有特別規定者外，亦屬應依修正後刑
    法第二條第一項比較適用之法律；從刑附屬於主刑，除法律
    有特別規定者外，依主刑所適用之法律（以上參考最高法院
    九十五年五月二十三日刑事庭第八次會議決議及最高法院二
    十四年上字第四六三四號、二十四年上字第五二九二號、二
    十七年上字第二六一五號判例意旨）。是與本件相關之法律
    變更有如下述：
  (一)新刑法第三十三條第五款規定：「罰金：新臺幣一千元以上
    ，以百元計算之。」，與舊刑法第三十三條第五款規定：「
    罰金：一元以上。」不同，且依九十五年六月十四日公布之
    刑法施行法第一之一條規定計算法定刑之罰金數額，並未較
    修正前之規定（以銀元計算之罰金數額，另適用罰金罰鍰提
    高標準條例第一條規定提高十倍）更有利於被告，經比較新
    舊法結果，以被告行為時之舊法較為有利於被告。
  (二)增訂刑法施行法第一條之一規定：「中華民國九十四年一月
    七日刑法修正施行後，刑法分則編所定罰金之貨幣單位為新
    臺幣。九十四年一月七日刑法修正時，刑法分則編未修正之
    條文定有罰金者，自九十四年一月七日刑法修正施行後，就
    其所定數額提高為三十倍。但七十二年六月二十六日至九十
    四年一月七日新增或修正之條文，就其所定數額提高為三倍
    。」，是就現行刑法中，有關於罰金刑處罰之規定已有修正
    ，惟經比較增訂之刑法施行法第一條之一與被告行為時之罰
    金罰鍰提高標準條例第一條前段、現行法規所定貨幣單位折
    算新臺幣條例第二條結果，二者規定適用之結果並無不同。
  (三)刑法第四十一條第一項前段關於易科罰金折算標準部分：修
    正前刑法第四十一條第一項前段規定：「犯最重本刑為五年
    以下有期徒刑以下之刑之罪，而受六個月以下有期徒刑或拘
    役之宣告，因身體、教育、職業、家庭之關係或其他正當事
    由，執行顯有困難者，得以一元以上三元以下折算一日，易
    科罰金。」；又被告行為時之易科罰金折算標準，修正前罰
    金罰鍰提高標準條例第二條前段（現已刪除）規定，就其原
    定數額提高為一百倍折算一日，因此被告行為時之易科罰金
    折算標準，應以銀元三百元折算一日，經折算為新臺幣後，
    應以新臺幣九百元折算一日。惟修正後刑法第四十一條第一
    項前段則規定：「犯最重本刑為五年以下有期徒刑以下之刑
    之罪，而受六個月以下有期徒刑或拘役之宣告者，得以新臺
    幣一千元、二千元、三千元折算一日，易科罰金。」，比較
    修正前後之易科罰金折算標準，以九十五年七月一日修正公
    布施行前之規定，較有利於被告。
三、核被告所為，係犯刑法第一百六十四條第二項之意圖使犯人
    隱避而頂替罪。爰審酌被告犯後猶否認犯行，使國家偵查及
    司法機關無法進行追訴、處罰真正之肇事逃逸行為人，行為
    誠屬不該，態度難謂良好，惟念其平日素行尚非甚劣，智識
    程度非高，被害人乙○○所受損害非鉅等一切情狀，量處如
    主文所示之刑，並依前開說明，適用修正前刑法第四十一條
    第一項前段及修正前罰金罰鍰提高標準條例第二條規定，諭
    知易科罰金之折算標準，以資懲儆。又中華民國九十六年罪
    犯減刑條例業於九十六年六月十五日立法三讀通過，並於九
    十六年七月十六日施行，查本件被告所犯上開罪名係在九十
    六年四月二十四日前，且非屬中華民國九十六年罪犯減刑條
    例第三條第一項所列各款所規範之罪，自得予以減刑，爰依
    中華民國九十六年罪犯減刑條例第二條第一項第三款規定，
    減其刑期二分之一，並諭知易科罰金之折算標準。
據上論斷，應依刑事訴訟法第二百九十九條第一項前段，修正後
刑法第二條第一項前段、刑法第一百六十四條第二項、第一項，
修正前刑法第四十一條第一項前段，罰金罰鍰提高標準條例第一
條前段，修正前罰金罰鍰提高標準條例第二條，中華民國九十六
年罪犯減刑條例第二條第一項第三款、第七條、第九條，判決如
主文。
本案經檢察官何治蕙到庭執行職務。
中    華    民    國    97    年    3     月    31    日
                        臺灣桃園地方法院刑事第十庭
                            法  官  林  家  賢
上正本證明與原本相符。
上列正本證明與原本無異。
如不服本判決，應於判決送達後十日內，向本院提出上訴狀（應
附繕本），上訴於臺灣高等法院。
                            書記官  常  毓  生
中    華    民    國    97    年    4     月    2     日
附錄本判決論罪科刑法條：
刑法第一百六十四條：
藏匿犯人或依法逮捕拘禁之脫逃人或使之隱避者，處二年以下有
期徒刑、拘役或五百元以下罰金。
意圖犯前項之罪而頂替者，亦同。


司法院資訊處製作；財團法人民間司法改革基金會備份。
